臺灣臺中地方法院民事判決　九十一年度訴字第二○二九號
　　原　　　告　台灣省自來水股份有限公司
　　法定代理人　丁○○
　　訴訟代理人　戊○○
　　被　　　告　甲○○
　　　　　　　　丙○○
　　　　　　　　乙○○
右當事人間請求所有權移轉登記等事件，本院判決如左：
    主      文
被告甲○○、丙○○、乙○○應分別將如附圖所示坐落台中縣沙鹿鎮○○○段四００
之八地號土地面積一０二平方公尺，所有權應有部分各三分之一，移轉登記與原告。
被告甲○○、丙○○、乙○○各應給付原告新臺幣貳萬壹仟貳佰捌拾柒元。
訴訟費用由被告負擔。
    事實及理由
壹、兩造之聲明及陳述要旨：
  一、原告方面：
    (一)緣原告為興建台中港特定配水中心，於民國七十六年六月下旬向被告三人購買
      渠等各以三分之一應有部分所共有之坐落於台中縣沙鹿鎮○○○段四００之四
      地號土地（嗣分割為四００之八地號），面積當時並未測量，而約定應以實際
      占用面積為準，而暫定以一百九十五平方公尺，每坪價金新臺幣（下同）二千
      二百七十元計算買賣價金，原告於八十年七月四日付清上述買賣價金，即分別
      給付被告甲○○、丙○○、乙○○各四萬四千六百三十四元。系爭土地係為自
      來水管線用地，並坐落在都市計畫保護區內，依法應變更為「公用事業用地」
      後，始可辦理所有權移轉登記，但因都市計畫變更拖延，故遲至九十一年二月
      二十七日始分割完成，並將原四００之四地號土地分割為四００之八地號，而
      適於辦理所有權移轉登記，原告爰依兩造間之買賣法律關係，訴請被告甲○○
      、丙○○、乙○○應分別將坐落台中縣沙鹿鎮○○○段四００之八地號土地面
      積一０二平方公尺，所有權應有部分各三分之一，移轉登記與原告。
    (二)系爭土地分割後，經實際測量面積為一百零二平方公尺，故原告先前溢付九十
      三平方公尺之價金，爰依不當得利之法律關係，訴請被告甲○○、丙○○、乙○○各應給付原告二萬一千二百八十七元。
    (三)對被告抗辯所為之陳述：
      原告向被告另行購買之同小段三九九地號土地之價金，已分別於七十六年七月
      十六日及八十年七月四日先後付清，並有土地買賣契約書及付款收據可證，原
      告當不可能重複付款，而本案付款收據之摘要欄上已明確記載一次付清系爭土
      地之買賣價金，故兩造確就系爭土地成立買賣法律關係，應無疑義。至於原告
      現有管線並未確實施工於系爭土地上，係因土地辦理分割測量前，雜草叢生，
      至原告未能確實施工，但無礙本件買賣契約之成立。
    (四)證據：提出系爭四００之四（即分割後四００之八）地號土地及同段三九九地
      號土地之切結書、領款收據、現金支出傳票各三紙、土地登記謄本乙份、協調
      會議記錄影本乙件、地籍圖騰本乙份、買賣契約書（三九九地號土地）影本乙
      件、經濟部公司執照影本乙件為證。
  二、被告方面：
    (一)被告均不否認於八十年間確已分別簽立並蓋印如原告所提之收據及切結書，並
      已分別領取四萬四千六百三十四元之買賣價金，惟被告僅與原告就同為被告三
      人所分別共有之同地段三九九地號土地成立買賣契約，並簽立買賣契約書及收
      據為證，而未就系爭四００之四（即分割後四００之八）地號土地成立買賣契
      約，原告就系爭土地有無買賣關係存在，僅提出收據為證，卻無兩造所簽立之
      買賣契約書，故系爭土地是否成立買賣契約即非無疑。被告均不識字，故無從
      知悉原告所提系爭土地之領款收據上載之內容為何。又原告有無確實於系爭土
      地上施工、埋設管線，與本件買賣契約有無成立無涉。
    (二)證據：土地所有權狀影本乙紙為證。
貳、本院依職權勘驗現場，並囑託台中縣清水地政事務所派員測量、製作如附圖所示
    之複丈成果圖。
參、得心證之理由：
  一、原告主張之上開事實，業據其提出與所述相符之系爭四００之四（即分割後四
      ００之八）地號土地及同段三九九地號土地之切結書、領款收據、現金支出傳
      票各三紙、土地登記謄本乙份、協調會議記錄影本乙件、地籍圖騰本乙份、買
      賣契約書（三九九地號土地）影本乙件等為證。被告等均不否認於八十年間確
      已分別簽立並蓋印如原告所提之收據及切結書，並已分別領取四萬四千六百三
      十四元之買賣價金等情，惟以兩造係就被告三人所分別共有之同地段三九九地
      號土地成立買賣契約，而原告主張被告所領取之買賣價金，係同段三九九地號
      土地之價金，兩造並未就系爭土地成立買賣契約等語置辯。
  二、經查，兩造雖僅就同段三九九地號土地書立買賣契約，而未就系爭土地書立買
      賣契約，惟買賣契約之成立並非要式行為，不以成立書面契約為其成立要件，
      觀諸原告所提卷附之系爭四００之四（即分割後四００之八）地號土地及同段
      三九九地號土地之切結書、領款收據、現金支出傳票各三紙、買賣契約書（三
      九九地號土地）影本所示，被告係分別受領三九九地號土地及系爭土地之買賣
　　　價金，而被告書立切結書及受領買賣價金之時間不同、計算買賣價金之土地面
      積亦不相同，被告既不否認上開書證之形式上真正，亦不否認確實另行收取四
      萬四千六百三十四元之買賣價金，依此客觀事實做通盤觀察，足證兩造確實就
      系爭土地有另行成立買賣契約之意思合致，應堪認定。又兩造既不爭執系爭土
      地與同段三九九地號土地均係自來水管線用地，並坐落在都市計畫保護區內，
      依法應變更為「公用事業用地」後，始可辦理所有權移轉登記，但因都市計畫
      變更拖延，故遲至九十一年二月二十七日始分割完成，方適於辦理所有權移轉
      登記，自應以地政機關辦理分割登記後所確定之位置及面積為準。按物之出賣
      人，負交付其物於買受人，並使其取得該物所有權之義務，民法第三百四十八
      條第一項定有明文，原告依系爭土地之買賣契約訴請被告被告甲○○、丙○○
      、乙○○應分別將如附圖所示坐落台中縣沙鹿鎮○○○段四００之八地號土地
      面積一０二平方公尺，所有權應有部分各三分之一，移轉登記與原告，於法有
      據，應與准許。
  三、次按，無法律上之原因而受利益，致他人受損害者，應返還其利益，民法第一
      百七十九條前段定有明文；又按出賣土地如係按面積計算其價金，而非整筆論
      價者，倘其土地面積自始不足，則其不足之部分，為不能給付，出賣人就自始
      不足而不能給付之部分，所受領之價金，依關於不當得利之規定，應負返還責
      任，最高法院著有八十四年度台上字第四四三號裁判要旨可供參照。系爭土地
      之買賣契約係以面積計算其價金，而非整筆論價，而原告買受之土地面積不足
      原所暫定之買受土地之面積，卻已先給付依暫定之土地面積計算之價款，依前
      揭說明，原告各溢付與被告之二萬一千二百八十七元，當屬被告無法律上原因
      受有之利益，而致原告受有損害，原告依不當得利返還請求權，訴請被告各應
      返還原告二萬一千二百八十七元，於法有據，亦應予准許。
  四、從而，原告基於買賣之法律關係及不當得利返還請求權，請求被告甲○○、丙○○、乙○○應分別將如附圖所示坐落台中縣沙鹿鎮○○○段四００之八地號
      土地面積一０二平方公尺，所有權應有部分各三分之一，移轉登記與原告，及
      被告甲○○、丙○○、乙○○各應給付原告二萬一千二百八十七元，均屬有據
      ，為有理由，應予准許。
伍、據上論結：原告之訴為有理由，第七十八條、第八十五條第一項，判決如主文所
    示。
中　　　華　　　民　　　國　　九十一　　年　　　十一　　月　　 十五　　 日
                                臺灣臺中地方法院民事第三庭
~B審判長法　官　張瑞蘭
~B      法　官　王金洲
~B      法　官　廖慧如
右為正本係照原本作成
如對本判決上訴，須於判決送達後廿日內向本院提出上訴狀
中　　　華　　　民　　　國　　九十一　　年　　　十一　　月　　 十五　　 日
~B法院書記官
